【裁判字號】    99,交聲,63
【裁判日期】    990201
【裁判案由】    聲明異議
【裁判全文】
臺灣彰化地方法院交通事件裁定          99年度交聲字第63號
原處分機關  交通部公路總局臺中區監理所彰化監理站
異  議  人
即受處分人  甲○○
上列受處分人因違反道路交通管理處罰條例案件，對於交通部公
路總局臺中區監理所彰化監理站中華民國99年1 月4 日所為之處
分（原處分案號：彰監四字第裁64-I00000000號）聲明異議，本
院裁定如下：
    主  文
原處分撤銷。
甲○○汽車駕駛人駕駛汽車，經測試檢定酒精濃度超過規定標準
，吊扣其重型機器腳踏車駕駛執照壹年，並應接受道路交通安全
講習。
    理  由
一、原處分意旨略以：異議人即受處分人甲○○於民國97年3 月
    3 日凌晨0 時40分許，駕駛車牌號碼PS3-832 號重型機車，
    在彰化縣和美鎮○○路743 號前有「汽車駕駛人酒精濃度超
    過規定標準（0.55以上）」之違規，爰依道路交通管理處罰
    條例第35條第1 項第1 款、第24條第1 項第2 款裁處罰鍰新
    臺幣（下同）4 萬5000元，吊扣駕駛執照12個月，並施以道
    安講習。
二、聲明異議意旨略以：伊酒後駕車，測定血液中酒精濃度值為
    209 mg/dl （換算成呼氣值為1.04 mg/l ），犯違背安全駕
    駛致交通危險罪，已向國庫繳納6 萬元，爰請另為裁定，以
    資適法等語。
三、按汽車駕駛人飲用酒類或其他類似物後，其吐氣所含酒精濃
    度超過每公升0.25毫克或血液中酒精濃度超過百分之0.05以
    上者，不得駕車。汽車駕駛人，駕駛汽車經測試檢定酒精濃
    度超過規定標準者，處1 萬5000元以上6 萬元以下罰鍰，並
    當場移置保管其車輛及吊扣其駕駛執照1 年，駕駛人並應接
    受道路交通安全講習，道路交通安全規則第114 條第2 款、
    道路交通管理處罰條例第35條第1 項第1 款、第24條第1 項
    第2 款分別定有明文。
四、經查：
  (一)本件異議人即受處分人甲○○確有上開酒後駕駛重型機車且
    血液中酒精濃度值達209 mg/dl ，經換算成呼氣值為1.04mg
    /l之違規事實，且其同一酒後駕車之行為，因同時觸犯刑法
    第185 條之3 之公共危險罪，經移送臺灣彰化地方法院檢察
    署檢察官偵辦，該署檢察官於97年4 月24日以97年度偵字第
    2943號為緩起訴處分，於同年5 月7 日經臺灣高等法院臺中
    分院檢察署以97年度上職議字第2638號處分駁回再議而確定
    ，緩起訴期間為1 年6 月，異議人並依檢察官指示，於收受
    緩起訴執行通知書後4 個月內，向國庫支付6 萬元，該案緩
    起訴期間已於98年11月6 日期滿，且未經撤銷緩起訴等情，
    業據異議人陳明在卷，並有上開處分書、彰化縣警察局舉發
    違反道路交通管理事件通知單、道路交通事故當事人酒精測
    定紀錄表、刑法第185 條之3 案件測試觀察紀錄表影本、臺
    灣高等法院被告前案紀錄表各1 份在卷可稽，且經本院調閱
    臺灣彰化地方法院檢察署97年度緩字第623 號執行卷宗核閱
    無誤，此部分事實均堪認定。
  (二)原處分關於罰鍰部分：
    1.按94年2 月5 日公布、95年2 月5 日施行之行政罰法第26
      條第1 項規定：「一行為同時觸犯刑事法律及違反行政法
      上義務規定者，依刑事法律處罰之。但其行為應處以其他
      種類行政罰或得沒入之物而未經法院宣告沒收者，亦得裁
      處之。」此乃一行為同時造成刑罰法律與行政秩序罰規定
      發生競合適用之關係時，基於「一事不二罰」之法理，經
      由立法程序確立應以刑罰優先為原則，避免行為人承受過
      度且重複之處罰；此觀該條立法理由明確揭示：「一行為
      同時觸犯刑事法律及違反行政法上義務規定時，由於刑罰
      與行政罰同屬對不法行為之制裁，而刑罰之懲罰作用較強
      ，故依刑事法律處罰，即足資警惕時，實無一事二罰再處
      行政罰之必要，且刑事法律處罰，由法院依法定程序為之
      ，較符合正當法律程序，應予優先適用；但罰鍰以外之沒
      入或其他種類行政罰，因兼具維護公共秩序之作用，為達
      行政目的，行政機關仍得併予裁處，故為第1 項但書規定
      。」其理益明。是以前揭行政罰法中刑事法律處罰優先且
      不再處以行政秩序罰之目的，既係因為行為人已接受刑罰
      而足資警惕，且已發生懲罰之作用，即無使行為人陷於雙
      重處罰之不利益，則關於刑事法律處罰之範圍自應採取實
      質認定，凡刑事實體法或程序法中所規定客觀上剝奪行為
      人生命、自由、財產權利，主觀上亦因制裁之嚴厲性、痛
      苦性，其強度足以造成心理強制而間接達成矯正教化目的
      之處遇手段，皆應納入其中，而不以形式上符合刑法第32
      條至第34條所定主刑及從刑種類者為限，始與前揭法律規
      範之意旨相符。而酒後駕車經檢察官為緩起訴處分，並命
      被告向公益團體捐款或提供義務勞務者，被告係履行檢察
      官之緩起訴處分命令，此等命令名義上雖非刑罰，但仍是
      一種特殊的處遇措施，造成被告之財產減少或義務增加，
      性質上亦屬干預人民自由之處分，與刑事制裁無異，實質
      上為刑事處罰；僅因檢察官採取緩起訴處分之替代性刑事
      處遇手段，未將該案逕行起訴或聲請簡易判決處刑，致其
      後適用之刑事訴訟程序有所區別，然就受處分人負有包括
      支付一定金額予檢察官指定機構在內之義務觀察，其如未
      在上開指定期間內確實履行義務，依刑事訴訟法第253 條
      之3 第1 項第3 款規定，受處分人將遭受撤銷緩起訴處分
      之不利益；反之，倘其確實遵守並履行各項緩起訴條件，
      除非合於刑事訴訟法第260 條所定情形之一，否則即無再
      就同一案件遭受刑事訴追之虞；從而，受處分人已因上開
      緩起訴處分而剝奪其財產權，主觀上前揭金錢給付義務亦
      具有強制性、懲罰性，雖不若易科罰金係以支付金錢作為
      自由刑之替代，惟經由緩起訴處分條件之履行使其免於遭
      檢察官發動起訴程序，仍具有替代刑罰之效果，廣義而言
      ，應屬前揭所稱之「實質刑事法律處罰」，而有行政罰法
      第26條第1 項「一事不二罰」規定之適用。
    2.依上揭說明，檢察官為緩起訴處分並命向公益團體捐款者
      ，該等捐款於解釋上，當然應屬道路交通管理處罰條例第
      35條第8 項所規定之罰金；是法院僅得就行為人已依緩起
      訴處分為公益捐款部分予以撤銷，並為不罰之諭知；惟監
      理機關雖不得再為行政裁罰，然若行為人所支付之緩起訴
      處分金，未達道路交通管理處罰條例第92條第3 項所訂最
      低罰鍰基準規定者（依違反道路交通管理事件統一裁罰基
      準表之規定，駕駛人違反處罰條例第35條第1 項第1 款之
      規定，其吐氣所含酒精濃度超過每公升0.55毫克以上者，
      機車之最低罰鍰為4 萬5000元），依該條例第35條第8 項
      之規定，即須補繳不足最低罰鍰之部分，始為適法；如一
      方面認為行為人依檢察官緩起訴處分命令而為金錢給付，
      與受刑事處罰無異，依行政罰法第26條規定，監理機關不
      得再行裁罰；一方面卻又認為該等金錢給付不屬於道路交
      通管理處罰條例第35條第8 項所定罰金，無需依該項規定
      補繳不足最低罰鍰部分之差額，理由顯有矛盾；且若緩起
      訴捐款金額低於最低罰鍰金額，亦有失公平（臺灣高等法
      院暨所屬法院97年度法律座談會刑事類提案第39號研討結
      果參照）。
    3.查本件異議人依上開緩起訴處分命令，向國庫支付6 萬元
      ，解釋上屬道路交通管理處罰條例第35條第8 項所規定之
      罰金，監理機關不得再為行政裁罰，且異議人本案所支付
      之緩起訴處分金6 萬元，已逾道路交通管理處罰條例第92
      條第3 項、違反道路交通管理事件統一裁罰基準表所訂最
      低罰鍰4 萬5000元，揆諸上揭說明，已無補納不足最低罰
      鍰差額之問題，自不得再行裁罰罰鍰。
  (三)原處分關於吊扣駕駛執照部分：
    按道路交通管理處罰條例第35條第1 項第1 款前段既將汽車
    及駕駛執照併列，而不稱「吊扣其全部種類駕駛執照」，解
    釋上當係指同一等級之汽車駕駛執照而言；再者，依95年3
    月1 日修正施行前之道路交通管理處罰條例第68條規定，汽
    車駕駛人，因違反本條例及道路交通安全規則之規定：「受
    吊扣或吊銷駕駛執照處分時，吊扣或吊銷其持有各級車類之
    駕駛執照。」係以立法之方式解釋為「違規人持有之各級車
    類之駕駛執照，均應予吊扣。」然道路交通管理處罰條例第
    68條嗣於94年12月14日經總統公布修正條文，於95年3 月1
    日施行，修正施行後之條文業已刪除「吊扣或」等規定，即
    已將「受吊扣駕駛執照之處分係指吊扣其持有各級車類之駕
    駛執照」部分之立法解釋廢除，則就吊扣駕駛執照處分，自
    應回歸一般之原則；再觀諸同條例第68條之修正理由，乃係
    舊法將違法或違規駕駛人所持有各級車類之駕駛執照一併吊
    扣，失之過酷，影響人民工作及生活甚鉅（參見立法院公報
    第94卷第70期第135 至138 頁），故依修正後之該條規定，
    受吊扣駕駛執照處分時，僅能吊扣違規當時所駕車類之駕駛
    執照，不再吊扣其持有各級車類之駕駛執照。綜上，若駕騎
    重型機車而有上開情況，除吊扣其重型機器腳踏車駕駛執照
    1 年外，不得任意擴張解釋，再將各級車類之駕駛執照一併
    吊扣，此為當然之理，原處分意旨所載「吊扣駕駛執照12個
    月」，漏未敘明所吊扣之駕駛執照種類，亦有未洽。
  (四)末查，原處分裁處異議人吊扣駕駛執照及施以道安講習部分
    ，係屬行政罰法第26條但書所稱之「其他種類行政罰」，與
    刑事處罰無涉，原處分機關自得再予裁罰，附此說明。
五、綜上，原處分既有上述於法未洽之處，自應由本院將原處分
    撤銷，並諭知如主文第2 項所示之處罰，以期適法。
六、據上論斷，應依道路交通管理處罰條例第87條第2 項前段、
    道路交通案件處理辦法第20條前段，裁定如主文。
中    華    民    國    99    年    2     月     1    日
                      交通法庭  法  官  楊舒嵐
以上正本證明與原本無異。
如不服本裁定，應於裁定送達後五日內向本院提出抗告狀(須附
抗告狀繕本 )。
中    華    民    國    99    年    2     月    1     日
                                書記官  陳如玲

司法院資訊處製作；財團法人民間司法改革基金會備份。
